【裁判字號】    97,訴,133
【裁判日期】    970409
【裁判案由】    清償借款
【裁判全文】
臺灣臺中地方法院民事判決               97年度訴字第133號
原      告  乙○○
被      告  甲○○
上列當事人間請求清償借款事件，經於民國94年3月26日言詞辯
論終結，本院判決如下：
    主    文
被告應給付原告新臺幣137,000元，及自民國88年11月11 日起至
清償日止，按週年利率百分之6計算之利息。
原告其餘之訴駁回。
訴訟費用新臺幣21,988元，由被告負擔十分之一，餘由原告負擔
。
本判決第一項原告勝訴部分，得假執行。
    事實及理由
甲、原告方面：
  一、聲明：被告應給付原告新臺幣（下同）1,752,000 元，及
      按如附表所示本金計算之利息。
  二、陳述：
      （一）被告於民國88年11月10日起向原告借款三筆，分別
            為新臺幣（下同）500,000元、650,000元及965,00
            0元，有支票及匯款單可證，其中附表編號１ 原本
            借貸金額為500,000 元，原告匯款予被告後，被告
            才開立支票給原告；另外附表編號２、３二筆則僅
            匯款而未開立支票。借款計為2,115,000 元，約定
            清償期為96年9月30 日，屆期被告未依約全數清償
            ，僅陸續清償附表編號１原500,000 元借款之部分
            本金363,000 元。為此，爰依消費借貸及給付票款
            之法律關係，提起本件訴訟。
      （二）被告雖抗辯附表編號２、３二筆款項為原告投資大
            陸設廠之款項，而非借款。但被告當初係先向原告
            借錢，後來又向原告表示他在大陸投資失敗，需要
            資金，並問原告願不願意投資，且謂投資200 萬元
            台幣可取得22.5％的股權，嗣後卻稱每年之盈餘必
            須先借給伊清償其他的債務。原告對有關投資的部
            分原本有答應要投資，也有興建廠房，後來是因為
            被告表示盈餘要用以清償伊之債務，原告不同意，
            所以投資告吹，加以建廠之的費用，被告並未給付
            ，所以大陸地區的人要找原告，原告才回台灣而不
            敢留在大陸。原告投資的200 萬元，是要用來興建
            廠房的，原告匯款給被告的款項，一部分就是屬於
            這200萬元。
  三、證據：提出匯款單、支票為證。
乙、被告方面：
  一、聲明：原告之訴駁回。
  二、陳述：
      （一）被告確有簽發50萬元支票予原告尚未兌現，及原告
            有匯款65萬元及96萬5 千元二筆款項予被告之事實
            。
      （二）附表編號１之原借貸之500,000 元票款，被告已陸
            續清償其中之363,000元，僅餘137,000元未償。
      （三）附表編號２、３二筆款項，係原告到大陸找被告表
            示有意在大陸投資，並計畫由原告製作傢俱的木器
            「白身」，被告則負責木器的噴漆，因被告在大陸
            的工廠所承租的土地，尚有很多空地，原告即在其
            上興蓋廠房，但因必須給付人民幣給大陸的建築工
            人，原告並無人民幣，所以由原告先匯款到被告在
            臺灣的銀行帳戶，再由被告在大陸交付人民幣現金
            予原告。嗣原告之工廠已大致興建完工，適逢「Ｓ
            ＡＲＳ」流行期間，原告說要回臺灣購買機器設備
            ，但卻未再回大陸去。又因環保問題，當地政府不
            准被告工廠繼續經營，被告乃於96年8月11 日也回
            臺灣。被告有帶原告去大陸的相關部門辦理興建廠
            房的報備手續，因未僱用台籍幹部，故沒有臺灣地
            區的證人可以證明。被告所交付予原告之人民幣來
            源，是以委託被告加工的台商給付被告港幣支票，
            持向大陸地區的地下通匯地點，兌換取得人民幣現
            金，因是黑市交易，所以沒有交易資料可供證明。
            上開附表編號２、３二筆款項，實係原告投資大陸
            投資款，而非借款。
丙、得心證之理由：
  一、程序方面：本件原告起訴時，原聲明請求被告給付2,115,
      000元及自88年11月10日起至清償日止，按週年利率6％計
      算之利息，嗣則減縮請求為如原告聲明所示。核與民事訴
      訟法第255條第1項但書規定相符。
  二、實體方面：
      （一）附表編號１之票款請求部分：
            (1)、按票據法第4條、第5條規定：稱支票者，謂發
                票人簽發一定之金額，委託金融業者於見票時
                ，無條件支付與受款人或執票人之票據。在票
                據上簽名者，依票上所載文義負責。
            (2)、經查，原告主張被告於88年11月10日向原告借
                款500,000 元，並開立支票一紙，屆期被告未
                依約全數清償，僅陸續清償其中之363,000 元
                ，尚有137,000 元未償一節，業據提出支票為
                證，且為被告所不否認，信屬實在。從而原告
                本於給付票款之法律關係，訴請被告給付137,
                000元，及自88年11月11日起至清償日止，按
                週年利率百分之6計算之利息，為有理由，應
                予准許。
      （二）附表編號２、３之借款請求部分：
            (1)、按消費借貸法律關係之成立，須具備：借貸
                意思表示相互一致、交付借貸物之特別要件
                。是原告主張有金錢借貸關係存在者，自須就
                其發生所須具備之特別要件即金錢之交付及借
                貸意思表示互相一致負舉證之責任，若僅能證
                明有金錢之交付，但未能證明借貸意思表示互
                相一致者，尚不能認為有金錢借貸關係存在。
            (2)、本件原告訴請被告返還附表編號２、３所示之
                款項。因被告就此部分之款項是否存在有金錢
                借貸關係一節有所爭執。原告自須就金錢借貸
                之意思表示互相一致，負舉證責任。但查：
                、原告僅提出匯款單供為上開款項已交付之
                、原告於本院審理中復自承：「... 被告當
                、本件原告既曾有應允投資之情事，其復未
  三、綜上所述，原告本於給付票款及清償借款之法律關係，訴
      請被告給付1,752,000 元及按如附表之本金計算之利息。
      就其中附表編號１之137,000元，及自88年11月11 日起至
      清償日止，按週年利率百分之6 計算之利息部分，為有理
      由，予以准許；逾該部分所為附表編號２、３所示之本金
      及利息之請求，則因原告未能證明兩造間就該部分存在有
      消費借貸之關係，其依消費借貸之法律關係，訴請被告清
      償借款，則非有據，該該部分應予駁回。
  四、本件原告勝訴部分，係本於票據請求而為被告敗訴之判決
      ，且所命給付之金額未逾50萬元，應依職權宣告假執行。
丁、據上論結，原告之訴為一部有理由、一部無理由，依民事訴
    訟法第79條但書、第389條，判決如主文。
中    華    民    國    97    年    4     月     9    日
                  民事第二庭    法  官  林宗成
正本係照原本作成。
如對本判決上訴，須於判決送達後20日內向本院提出上訴狀。
中    華    民    國    97    年    4     月     9    日
                                書記官  鄭晉發
~F0
附表：
┌──┬─────┬────────────────────┐
│編號│ 本    金 │  利  息  起  迄  期  間   及   利  率  │
│    │          ├───────────────┬────┤
│    │（新臺幣）│  期         間（民國）       │週年利率│
├──┼─────┼───────────────┼────┤
│１  │137,000元 │自88年11月11日起至清償日止    │6 %     │
├──┼─────┼───────────────┼────┤
│２  │650,000元 │自91年9月17日起至清償日止     │5 %     │
├──┼─────┼───────────────┼────┤
│３  │965,000元 │自91年10月30日起至清償日止    │5 %     │
└──┴─────┴───────────────┴────┘


司法院資訊處製作；財團法人民間司法改革基金會備份。
